臺灣臺北地方法院民事判決　　　　　　100年度重訴字第141號
原　　　　告　游石榮
兼訴訟代理人　游福裕
被　　　　告　台灣中小企業銀行股份有限公司
法定代理人　　羅澤成
訴訟代理人　　譚榮旋
　　　　　　　林緯
上列當事人間損害賠償事件，本院於民國100年11月10日言詞辯
論終結，判決如下：
    主      文
原告之訴駁回。
訴訟費用由原告負擔。
    事實及理由
壹、程序方面：
一、按訴狀送達後，原告不得將原訴變更或追加他訴，但請求之
    基礎事實同一、擴張或減縮應受判決事項之聲明者，不在此
    限，民事訴訟法第255條第1項第2款、第3款分別定有明文。
    經查，本件原告起訴時訴之聲明為：被告應給付原告新台幣
    （下同）1,195萬元，及如附表所示之七筆貸款金額日期起
    算至清償日止，按週年利率百分之5計算之利息。嗣於訴訟
    繫屬中，原告於民國100年5月9日以言詞變更訴之聲明為：
    被告應給付原告1,731萬6,406元，及其中60萬元部分自90年
    11月27日起，其中47萬6,014元部分自94年10月27日起，其
    中1,087萬3,986元部分自94年11月7日起，均至清償日止，
    按週年利率百分之5計算之利息（見本院100年5月9日言詞辯
    論筆錄）。經核，原告就上開訴之變更追加所主張之基礎事
    實相同，僅將所請求內容擴張應受判決事項之聲明，揆諸前
    揭規定，應予准許。
貳、實體方面：
一、原告起訴主張：
（一）訴外人游景星於89年及90年間，不法偽造原告印章及冒用
      原告名義，向被告辦理如附表一所示之七筆貸款（下稱系
      爭貸款），共計1,195萬元。游景星因冒名原告貸款之案
      件，業經本院刑事庭以97年訴字第1162號審理在案。游景
      星冒用原告游福裕之名義領取系爭貸款，卻拒向被告清償
      ，被告竟向原告求償，惟原告並未授權亦未簽立系爭貸款
      之授信動用申請書與借據，被告未與原告為親自確認核對
      身分之作業程序，就將系爭貸款核貸給游景星，且系爭貸
      款在不動產抵押擔保抵押物所有權人即原告游石榮不知情
      之下，完成金額高達1,195萬元之抵押擔保作業，被告完
      全未通知原告游石榮親自前往被告銀行確認同意該不動產
      擔保系爭貸款，故此貸款作業程序，被告顯有故意或重大
      過失。又游景星申辦系爭貸款之授信動用申請書與借據，
      其記載之申請日期與被告核准放貸之放款日期，竟為同一
      個日期，即從提出借款申請至審核作業至上級核准再至最
      後放款，於一天之內即全部作業完成，實為可議。是被告
      於核准貸放游景星向被告辦理系爭貸款之作業過程，顯有
      重大不法之處。原告已清償予被告如附表二所示之金額（
      明細表詳見本院卷第131至137頁），為此爰依民法第184
      條侵權行為損害賠償及民法第179條不當得利返還利益之
      法律關係提起本訴，請求被告返還原告已清償予被告之本
      金、利息及違約金。並聲明：被告應給付原告1,731萬
      6,406元，及其中60萬元部分自90年11月27日起，其中47
      萬6,014元部分自94年10月27日起，其中1,087萬3,986元
      部分自94年11月7日起，均至清償日止，按週年利率百分
      之5計算之利息。
（二）對被告抗辯之陳述：
1.原告76年10月23日、84年12月7日簽立之授信約定書與系爭貸
  款無關。
2.原告簽立90年2月13日週轉金貸款契約係因受到被告行員呂鴻
  盛之誤導。
3.89年1月19日週轉金貸款契約書、7份授信動用申請書、7份借
  據，其上原告之簽名及印文均非真正。又被告所提出之取款憑
  條，均非原告所填寫，其上所蓋原告之印文，亦非原告所為。
4.原告係為免其所有之抵押物遭賤價拍賣，故不得已才將系爭貸
  款先行清償。
5.原告於97年6月中旬收受台灣台北地方法院檢察署（下稱台北
  地檢署）檢察官96年度偵續二字第16號起訴書後，始知悉被告
  之侵權行為。原告嗣於99年6月8日以存證信函向被告請求損害
  賠償，並於99年12月7日提起本訴，故本件無罹於時效之問題
  。況不當得利請求權時效為15年，不可能發生時效消滅。
二、被告則以：
（一）原告分別於76年10月23日及84年11月7日與被告簽定授信
      約定書及印鑑卡，建立授信往來，依授信約定書第2條約
      定：「立約人因名稱、組織、章程內容、印鑑、代表人權
      限範圍或其他足以影響被告權益變更情事發生時，應即以
      書面通知將變更情事通知被告，並辦妥變更或註銷留存印
      證之手續，於未為前項通知及變更或註銷留存印鑑手續前
      與被告所為之交易，立約人均願負其責任，如因而造成被
      告損害，並負賠償責任。」嗣原告游福裕於84年12月7日
      與被告簽訂週轉金貸款契約，約定借款額度1,200萬元，
      期間1年，逕由借款人出具借據或（及）票據等，申請循
      環動用，每筆借款最長不得超過12個月。該週轉金貸款契
      約第13條約定：「借款人基於本契約所負之一切債務，連
      帶保證人均願負連帶清償責任，絕不因借款人所出具之申
      請書件、借據、票據或其他憑證未經連帶保證人簽署而主
      張免除責任。」後因契約到期，原告逐年申請續約，期限
      均為1年。系爭貸款則係原告游福裕依89年1月19日及90年
      2月13日所簽訂週轉金貸款契約於期間內申請循環動用，
      被告依上開約定，由原告游福裕提出授信動用申請書及借
      據，經核對原留印鑑無誤後，經經理核准後即可當日或次
      日或由原告所指定之日期撥貸，被告依原告游福裕之申請
      將其所借之款項，撥款至原告游福裕於被告台北分行開設
      之00000000000帳號帳戶（下稱系爭帳戶）內，並填寫取
      款條、蓋印鑑等轉帳還款前筆之借款，因未領取現金，故
      無需存摺即可轉帳。被告均依原告所簽訂之授信約定書、
      週轉金貸款契約、授信動用申請書、借據、印鑑等辦理系
      爭貸款，並將款項撥入原告前開帳戶內，被告並無重大過
      失。況貸款逾期後，原告未於執行程序中提出異議、抗告
      ，更自行與被告申請和解還款，顯見被告均依規定並無不
      法。再原告游石榮於76年11月9日將其所有坐落於台北市
      萬華區○○路○段74之9號之房地提供被告設定本金最高限
      額870萬元之第一順位抵押權予被告，嗣於84年11月28日
      設定本金最高限額2,200萬元之抵押權予被告，擔保對被
      告現在及未來所負一切債務之清償，存續期間自76年10月
      23日起至126年10月22日止，並經登記在案。原告游福裕
      於84年12月7日邀同原告游石榮為連帶保證人，依上開約
      定向被告申辦借款，系爭貸款即在其中。
（二）依台北地檢署93年度偵字第14905號、94年偵續字第245號
      、95年度偵續一字第22號、96年度偵續二字第16號卷內之
      筆錄內容，可知原告與游景星間關係本即十分密切，故縱
      原告與游景星於上開筆錄中所述內容屬實，然原告交付印
      鑑予游景星，向被告申請貸款之行為亦屬民法上表見代理
      ，是原告仍應負責。
（三）原告曾於92年11月18日向法務部調查局桃園縣調查站檢舉
      游景星偽造文書案件，經台北地檢署以93年度偵字第
      14905號為不起訴處分，是縱被告對於原告有所損害，請
      求權亦已罹於時效等語，資為抗辯。並聲明：原告之訴駁
      回。如受不利判決，願供擔保，請准宣告免為假執行。
三、兩造不爭執事項：
（一）訴外人游景星偽造文書案件，於本院刑事庭97年度訴字第
      1162號訟訴中，目前停止審判，有台北地檢署96年度偵續
      二字第16號起訴書及本院97年度訴字第1162號裁定在卷可
      參（見本院卷第123至128頁）。
（二）系爭貸款1,195萬元原告已清償完畢，第一筆本金60萬元
      ，原告游福裕於90年11月27日清償；第二筆本金200萬元
      ，原告游石榮分別於94年10月27日、94年11月7日清償47
      萬6,014元、152萬3,986元；第三筆本金300萬元、第四筆
      本金150萬元、第五筆本金35萬元、第六筆本金150萬元、
      第七筆本金300萬元，原告游石榮於94年11月7日清償。而
      系爭貸款之利息、違約金，原告游福裕共清償102萬8,047
      元，原告游石榮共清償433萬8,359元。
（三）原告游石榮於76年10月23日簽立之授信約定書、印鑑卡，
      原告游福裕於84年12月7日簽立之授信約定書、印鑑卡，
      及原告游福裕、游石榮於90年2月13日簽立之週轉金貸款
      契約，原告於其上之簽名及印文均為真正，而84年12月7
      日借據上原告之印文為真正，有76年10月23日授信約定書
      及印鑑卡、84年12月7日授信約定書及印鑑卡、90年2月13
      日週轉金貸款契約、84年12月7日借據附卷可參（見本院
      卷第251至252頁、第269至270頁、第261頁、第266頁）。
（四）系爭貸款被告係撥入原告游福裕在被告台北分行前開帳戶
      ，有游福裕之台灣中小企業銀行活期儲蓄存款帳號
      00000000000號存摺、被告放款轉帳支出傳票在卷可參（
      見本院卷第281至286頁、第303頁、第307頁、第311頁、
      第315頁、第319頁、第323頁）。
（五）原告游福裕前開帳戶係游福裕於84年11月7日開戶，於90
      年7月24日變更印鑑。
四、本件之爭點主要為：（一）原告游福裕依侵權行為之規定請
    求被告賠償損害，是否罹於時效？（二）原告游石榮依侵權
    行為之規定請求被告賠償損害，有無理由？（三）原告依不
    當得利之規定請求被告返還其利益，有無理由？茲分述如下
    ：
（一）按因侵權行為所生之損害賠償請求權，自請求權人知有損
      害及賠償義務人時起，2年間不行使而消滅。自有侵權行
      為時起，逾10年者亦同；損害賠償之義務人，因侵權行為
      受利益，致被害人受損害者，於前項時效完成後，仍應依
      關於不當得利之規定，返還其所受之利益於被害人，民法
      第197條定有明文。查原告游福裕前於91年3月15日以中和
      郵局存證信函第35號通知被告稱：（關於所欠本金1,135
      萬元）本人完全不知情，更無本人親簽同意蓋章之事實，
      顯係貴行有嚴重弊端或重大疏失等語，有該存證信函在卷
      可參（見北檢93年度偵字第14905號卷），則原告游福裕
      早於91年3月間已知悉被告涉有本件侵權行為。再依台北
      地檢署96年度偵續二字第16號起訴書犯罪事實欄之記載，
      並無從得知被告所屬公司人員與游景星有何犯意聯絡及行
      為分擔，原告游福裕主張其於97年6月中旬收受上開起訴
      書後，始知悉被告之侵權行為，顯然無據。是原告游福裕
      早於91年間已知悉被告涉有侵權行為，仍遲不請求，被告
      抗辯原告以侵權行為規定請求損害賠償已罹於時效，係屬
      可採，原告游福裕依侵權行為損害賠償請求權請求被告賠
      償如訴之聲明，為無理由。
（二）按民法第197條第1項規定之知有損害，非僅指單純知有損
      害而言，其因而受損害之他人行為為侵權行為，亦須一併
      知之，若僅知受損害及行為人，而不知其行為之為侵權行
      為，則無從本於侵權行為請求賠償，時效即無從進行。如
      當事人間就知之時間有所爭執，應由賠償義務人就請求權
      人知悉在前之事實，負舉證責任（最高法院46年台上字第
      34號、72年台上字第1428號判例參照）。查被告未主張原
      告游石榮知有損害之時間為何並舉證證明之，而依卷內資
      料無從得知被告游石榮何時知悉被告涉有侵權行為，自難
      認被告游石榮之損害賠償請求權亦罹於時效，是被告抗辯
      原告游石榮之侵權行為損害賠償請求權已罹於時效，尚難
      採取。
（三）原告游石榮依侵權行為之法則請求損害賠償有無理由：
      原告主張系爭授信動用契約書及借據上之簽名係游景星所
      偽造，非游福裕之簽名，被告竟予核貸，其放貸涉有不法
      ，係侵權行為，請求賠償損害。惟查：
    1.原告游石榮、游福裕前分別於76年、84年間與被告簽訂授
      信約定書及印鑑卡，同意渠等與被告間之一切授信往來均
      遵守約定書之條款，原告游石榮並同時將其所有坐落於台
      北市○○區○○路1段74之9號之房地提供作為抵押之用，
      此為原告所不爭。又依前開授信約定書第2條之約定：立
      約人因名稱、組織、章程內容、印鑑、代表人權限範圍或
      其他足以影響貴行權益變更情事發生時，應即以書面將變
      更情事通知貴行，並辦妥變更或註銷留存印鑑之手續，於
      未為前項通知及變更或註銷留存印鑑手續前與貴行所為之
      交易，立約人均願負其責任，如因而造成貴行損害，並負
      賠償責任，有授信約定書在卷可參（本院卷第116頁），
      是原告與被告間授信往來均以原告留存之印鑑為憑，而游
      福裕所留存之印鑑僅印章一式，亦有印鑑卡1紙在卷足憑
      （本院卷第117頁）。
    2.原告游福裕自84年12月7日與被告簽訂週轉金貸款契約，
      此亦為原告所不爭（92年11月28日調查筆錄，北檢93年度
      偵字第14905號卷第15頁），嗣後原告游福裕逐年續約，
      由原告游石榮擔任連帶保證人，借款額度為1,200萬元，
      係屬期間1年之短期放款，約定借款動用期間，逕由借款
      人出具借據或票據等，申請循環動用等情，復有週轉金貸
      款契約5份在卷可憑（見北檢93年度偵字第14905號卷第
      126頁以下），是以在上開契約借款期間，僅由借款人出
      具借據即可動用借款一節，甚屬明確。
    3.原告游福裕於印鑑卡上留存之印鑑為印章一式，業如前述
      ，觀之卷內授信動用契約書及借據，其上之印文以肉眼觀
      察，與原告游福裕留存之印文形式、大小相符，且原告游
      石榮前於偵查中即明確供述：印章係游石榮提供游福裕之
      印章所蓋印（93年6月8日調查筆錄，北檢93年度偵字第
      14905號卷13頁；93年10月26日偵查筆錄，同上卷第46頁
      ），核與證人游景星之證述相符（93年5月24日調查筆錄
      ，北檢93年度偵字第14905號卷7-9頁），堪認週轉金貸款
      契約及借據上之印文係屬真正。
    4.又原告游福裕於87年、88年間即多次動用借款額度簽有借
      據，亦有借據10紙附卷可佐（北檢93年度偵字第14905號
      卷第126頁以下），上開不爭執之貸款與系爭貸款均由被
      告撥款至原告游福裕系爭帳戶內，原告對此等借款均不爭
      執，再上開不爭執之貸款與系爭貸款均由被告撥款至原告
      游福裕系爭帳戶內，此亦為原告所不爭，足認原告確有每
      年續約週轉金貸款契約一情。是被告抗辯：原告自84年起
      簽訂授信契約書及週轉金貸款契約後，每年均續約一情，
      可資採信。原告既每年與被告簽訂週轉金貸款契約，被告
      再依授信約定書第2條約定核對其留存之印鑑章無誤後撥
      放款項至游福裕系爭帳戶，並無違法可言。原告僅泛稱被
      告審核程序並未就本人身分及簽名為確認，顯有重大違失
      ，以及當天申請動用當天即撥款，啟人疑竇，並未具體指
      明被告貸放作業有何違反法律或契約，因而故意或過失不
      法侵害他人權利之處，亦未舉證證明之，顯未盡主張及舉
      證責任。是以原告游石榮以侵權行為損害賠償請求權請求
      被告負賠償責任，為無理由。
（四）原告依不當得利回復原狀之規定請求被告賠償，有無理由
      ：
      按無法律上之原因而受利益，致他人受損害者，應返還其
      利益。雖有法律上之原因，而其後已不存在者，亦同，民
      法第179條定有明文。次按，非債清償之不當得利返還請
      求權，以債務不存在為其成立要件之一，主張此項請求權
      成立之原告，應就債務不存在之事實負舉證之責任，最高
      法院著有28年上字第1739號判例可資參照。本件原告主張
      未簽立系爭貸款之授信動用申請書與借據，該等文書之簽
      名係游景星所偽造，原告並未同意游景星以其名義向被告
      貸款，及被告就借貸過程有不法，該貸款契約係屬無效，
      其清償無法律上之原因，則原告自應就系爭貸款契約係無
      效一節負舉證責任。經查：
    1.原告游石榮、游福裕前分別於76年、84年間與被告簽訂授
      信約定書及印鑑卡，同意渠等與被告間之一切授信往來均
      遵守約定書之條款，原告游石榮並同時將其所有坐落於台
      北市○○區○○路1段74之9號之房地提供作為抵押之用，
      原告游福裕並於84年12月7日與被告簽訂週轉金貸款契約
      ，並逐年續約，於87、88年間均有出具借據動用借款，而
      週轉金貸款契約及借據上之印文均屬真正，而被告均撥放
      借款至游福裕系爭帳戶等情，業如前述。
    2.原告主張游景星未經其同意或授權即冒用游福裕名義向被
      告貸款，而90年2月13日之週轉金貸款契約雖係原告親自
      簽名蓋印，然該契約係被告員工呂鴻盛騙取原告簽名及蓋
      印云云，惟原告並未舉證以實其說，自難憑採。又原告主
      張89年1月19日週轉金貸款契約、授信動用申請書、系爭
      貸款7筆借據上之簽名均非游福裕所簽，印章是不是真正
      伊不能肯定等語。經查，上開文書上「游福裕」簽名係游
      景星所簽，印章為原告游石榮拿給游景星蓋印一情，業經
      證明屬實，是游福裕之印章並非游景星盜蓋，而係游石榮
      交予游景星去蓋印。再依原告游福裕前於偵查中之供述，
      原告游福裕系爭帳戶之印鑑、存摺係由游石榮保管（92年
      11月28日調查筆錄，93年度偵字第14905號卷第16頁；95
      年3月1日偵查筆錄，95年度偵續一字第22號卷第9-10頁）
      ，以及原告游福裕陳稱：84年間伊有簽一份週轉金貸款契
      約，因其父游石榮要借給游景星600萬元，用伊名義向銀
      行貸款600萬，游景星用渠在宜蘭五結鄉的土地設定抵押
      權700萬予游石榮，簽該契約之後並沒有實際上向銀行借
      錢，游景星說先簽一簽以後要借錢比較方便，但後來沒有
      借...不過游石榮還是有借游景星600萬元，也是向台灣中
      小企業銀行貸款，是84年11月7日這份授信契約書；不用
      游石榮名義而用伊名義向銀行借款的原因是銀行說游石榮
      年紀大，而伊有上班，所以游景星建議用伊名義去借，當
      時此份授信書有提供中華路1段8號9樓為擔保品；錢撥到
      伊系爭帳戶，存摺在游石榮那裡保管，游景星有打電話問
      伊密碼，他再去領錢等語綦詳（95年3月1日偵查筆錄，95
      年度偵續一字第22號卷第9-10頁），則游福裕系爭帳戶之
      印鑑、存摺係由游石榮所使用，前亦曾以此方式借款予游
      景星一情甚明。依上說明，足認游福裕係概括授權將系爭
      帳戶之印鑑、存摺由游石榮使用，游石榮復將系爭帳戶之
      印章交由游景星於系爭貸款之授信動用申請書、借據上蓋
      印，系爭貸款之授信動用申請書、借據即屬真正，並非偽
      造。原告游福裕即不能事後以渠不知借款之事，而否認游
      石榮將渠印章交予游景星蓋印簽約之契約效力。綜上，足
      認原告游福裕概括授權由原告游石榮使用系爭帳戶，原告
      游石榮同意交游福裕印章供游景星以游福裕名義向被告借
      款，系爭借款契約自無無效可言。原告未舉證系爭借款契
      約有何無效之情，其以系爭借款契約係屬無效，請求返還
      不當得利，自無理由，亦應予駁回。
五、綜上所述，原告基於侵權行為、不當得利之損害賠償請求權
    、回復原狀請求權，請求為被告給付如訴之聲明，均無理由
    ，應予駁回。
六、本件事證已明，兩造其餘攻擊防禦方法及所提之證據，核與
    判決結果無影響，毋庸再予一一論述，附此敘明。
七、據上論結，原告之訴為無理由，依民事訴訟法第78條判決如
    主文。
中    華    民    國   100    年    11    月    30    日
                  民事第二庭    法  官  林欣苑
以上正本係照原本作成。
如對本判決上訴，須於判決送達後20日內向本院提出上訴狀。如
委任律師提起上訴者，應一併繳納上訴審裁判費。
中    華    民    國   100    年    11    月    30    日
                                書記官  詹雪娥
附表一：
┌──┬────────┬────────┐
│編號│時間            │金額（新台幣）  │
├──┼────────┼────────┤
│1   │89年11月15日    │60萬元          │
├──┼────────┼────────┤
│2   │89年12月14日    │200萬元         │
├──┼────────┼────────┤
│3   │89年12月14日    │300萬元         │
├──┼────────┼────────┤
│4   │90年2月14日     │150萬元         │
├──┼────────┼────────┤
│5   │90年3月6日      │35萬元          │
├──┼────────┼────────┤
│6   │90年3月20日     │150萬元         │
├──┼────────┼────────┤
│7   │90年5月7日      │300萬元         │
├──┴────────┼────────┤
│小計                  │1,195萬元       │
└───────────┴────────┘
附表二：
┌──┬────────────┬────────────┐
│系爭│原告游福裕已繳付之金額  │原告游石榮已繳付之金額  │
│貸款│（新台幣）              │（新台幣）              │
│編號├─────┬──────┼─────┬──────┤
│    │本金      │利息、違約金│本金      │利息、違約金│
├──┼─────┼──────┼─────┼──────┤
│1   │60萬元    │55,632元    │/         │/           │
├──┼─────┼──────┼─────┼──────┤
│2   │/         │17萬7,871元 │200萬元   │81萬0,403元 │
├──┼─────┼──────┼─────┼──────┤
│3   │/         │26萬8,277元 │300萬元   │121萬5,876元│
├──┼─────┼──────┼─────┼──────┤
│4   │/         │11萬8,749元 │150萬元   │57萬3,150元 │
├──┼─────┼──────┼─────┼──────┤
│5   │/         │30,155元    │35萬元    │12萬8,789元 │
├──┼─────┼──────┼─────┼──────┤
│6   │/         │12萬0,372元 │150萬元   │55萬7,772元 │
├──┼─────┼──────┼─────┼──────┤
│7   │/         │25萬6,991元 │300萬元   │105萬2,369元│
├──┼─────┼──────┼─────┼──────┤
│小計│60萬元    │102萬8,047元│1,135萬元 │433萬8,359元│
├──┼─────┴──────┴─────┴──────┤
│共計│1,731萬6,406元                                    │
└──┴─────────────────────────┘